臺灣高等法院民事判決　　　　　　　　　　　　　九十二年度上易字第一０六０號
　　上　訴　人　乙○○民國八.
　　　　　　　　甲○○民國八.
　　兼右二人
　　法定代理人　丙○○
　　共　　　同
　　訴訟代理人　謝心味律師
　　被上訴人　　陳若玫
　　訴訟代理人　林穆弘律師
右當事人間因清償債務事件，上訴人對於中華民國九十二年八月五日台灣台北地方法
院九十二年度訴字第一三０七號第一審判決提起上訴，經本院於九十三年一月六日言
詞辯論終結，判決如左：
    主  文
原判決關於命上訴人連帶給付被上訴人民國八十九年三月三十一日之利息部分，及該
部分假執行宣告均廢棄。
右廢棄部分，被上訴人在第一審之訴及其假執行之聲請均駁回。
其餘上訴駁回。
第二審訴訟費用由上訴人連帶負擔。
    事實及理由
一、被上訴人主張：被上訴人於民國八十五年十月二十二日在萬盛證券股份有限公司
    （即現在之建華證券股份有限公司萬盛分公司，下稱萬盛證券）委託上訴人丙○
    ○之夫徐學忠處理股票買賣事宜，八十六年一月二十一日雙方簽訂合夥共同投資
    契約，由被上訴人提供資金新台幣（下同）五百萬元，徐學忠提供技術管理，共
    同投資股票、基金、債券、期貨及其衍生性金融商品，被上訴人每期（每三個月
    為一期）支付六萬元報酬，如有獲利另以淨利百分之三十作為紅利，如有虧損則
    徐學忠須於下期操作中優先彌補以一年為限，仍未能回本則徐學忠須支付淨損百
    分之三十以為懲罰。嗣於八十九年二月十八日，經雙方會算發覺虧損，徐學忠承
    諾願給付被上訴人一百八十萬元，並支付第一期款八十萬元，第二期至第六期，
    每期二十萬元，則約定自八十九年三月起每月月底匯入被上訴人之銀行帳戶內，
    如有延誤視為全部到期，惟自八十九年三月一日起徐學忠即未匯入，因徐學忠於
    八十九年三月十八日去世，丙○○為徐學忠之妻，上訴人乙○○、甲○○為徐學
    忠之女，均為徐學忠之法定繼承人，且皆未拋棄繼承，爰依協議書約定請求上訴
    人連帶給付一百萬元併加計法定遲延利息等語（被上訴人於原審聲明：上訴人應
    連帶給付被上訴人一百萬元，及自八十九年三月三十一日起至清償日止，按年息
    百分之五計算之利息；並願供擔保請准宣告假執行。原審為上訴人敗訴之判決，
    上訴人聲明不服提起上訴。）。併為答辯聲明：駁回上訴。
二、上訴人則以：徐學忠與被上訴人訂立合夥共同投資契約，違反證券投資顧問事業
    管理規則第二十七條第二項第二款、第三款與證券商負責人與業務人員管理規則
    第十六條第二項第三款、第五款之規定，合夥共同投資契約之法律行為因而無效
    ，依無效之合夥共同投資契約所簽訂之協議書，不得認定被上訴人取得請求權，
    上訴人拒絕給付。又協議書之法律性質係更改契約為要因契約，合夥共同投資契
    約之舊債務為無效，則協議書之新債務，亦不能認為成立。再依合夥共同投資契
    約約定最高淨損為百分之三十，則總投資額五百萬元，最多亦僅一百五十萬元，
    但協議書竟約定賠償一百八十萬元，究竟淨損為多少，被上訴人應負舉證責任，
    不得單憑清償協議書遽認被上訴人有一百八十萬元之損失。被上訴人自承結算損
    失四百多萬元，則淨損最多不逾一百五十萬元，徐學忠已給付八十萬元，則上訴
    人即認應給付亦不逾七十萬元。上訴人請求一百萬元，顯有可議之處。又依證券
    交易法第二十一條規定損害賠償請求權時效為二年，依協議書於八十九年二月十
    八日訂立，被上訴人請求權自八十九年三月三十一日起算，至九十一年三月三十
    一日即罹於時效，而被上訴人遲至九十二年三月十一日始起訴請求，顯罹於二年
    消滅時效，上訴人為時效之抗辯等語置辯。併為上訴聲明：(一)原判決廢棄。(二)被
    上訴人在第一審之訴及其假執行之聲請均駁回。
三、被上訴人主張：被上訴人與上訴人之被繼承人徐學忠簽訂合夥共同投資契約，被
    上訴人提供資金，委由徐學忠為操作投資金融商品，因投資虧損，被上訴人之夫
    林維忍代理被上訴人與徐學忠簽訂協議書，同意給付被上訴人一百八十萬元，且
    徐學忠已依約將其中第一期款八十萬元匯入被上訴人在中國信託商業銀行帳戶內
    之事實，業據被上訴人提出與所述相符之協議書、被上訴人與徐學忠簽訂之合夥
    共同投資契約、徐學忠匯款八十萬元予被上訴人銀行帳戶之存入憑單各一件為證
    （見原審卷第四八至五十頁）。而上訴人就協議書、合夥共同投資契約書之真正
    ，及徐學忠匯款八十萬元予被上訴人之事實，均不爭執；且參諸丙○○於原審自
    認：「徐學忠有為被上訴人操作股票，且係私下委託；徐學忠生病，我有去找被
    上訴人，要被上訴人自己操作；被上訴人開戶時，我有與被上訴人見過面」之事
    實（見原審卷第二一、二二、五七、六九頁）；且被上訴人自八十六年十月間已
    委託徐學忠操作股票，結算之手續費多達二百四十三萬零五百九十一元，亦有被
    上訴人提出之買賣對帳單、開戶資料可稽（見原審卷第三至四七頁及外放證物）
    ；復依協議書內容：「茲因陳若玫（甲方）、徐學忠（乙方）因八十六年二月一
    日契約，經雙方合議。乙方願付甲方壹佰捌拾萬元，分六期，第一期期款八十萬
    元，第二期至第六期，每期貳拾萬元，第一期期款乙方於八十九年二月二十一日
    匯入陳若玫中國信託城東分行．．．帳號。其餘應於八十九年三月起每月月底匯
    入。若有延誤視為餘款全部到期。乙方並同意授權甲方代添（填）入本票到期日
    。最後兩期所開本票，乙方取得本票同時付款。甲方林維忍代理、乙方徐學忠、
    八十九年二月十八日」等情（見原審卷第四九頁），徐學忠於協議書上簽署，亦
    為上訴人自認屬實（見本院卷第二０頁）；且徐學忠於八十九年二月二十一日確
    自中國信託商業銀行匯款八十萬元至被上訴人在中國國際商業銀行之存款帳戶內
    ，亦有被上訴人提出上訴人不爭執之存入憑單為證（見原審卷第五十頁）。準此
    以觀，徐學忠於生前確與被上訴人簽署合夥共同投資契約，而為被上訴人代為操
    作金融商品買賣，因虧損同意支付一百八十萬元予被上訴人而簽署協議書，且已
    依協議書之約定履行匯款第一期八十萬元予被上訴人銀行帳戶內之事實，堪信實
    在。是被上訴人此部分之主張，殊屬有據，應可採信。
四、上訴人辯稱：徐學忠與被上訴人訂立合夥共同投資契約，違反證券投資顧問事業
    管理規則第二十七條第二項第二款、第三款與證券商負責人與業務人員管理規則
    第十六條第二項第三款、第五款之規定，合夥共同投資契約之法律行為因而無效
    ，依無效之合夥共同投契約所簽訂之協議書，不得認定被上訴人取得請求權，上
    訴人拒絕給付；又協議書之法律性質係更改契約為要因契約，合夥共同投資契約
    之舊債務為無效，則協議書之新債務，亦不能認為成立等語。
    查丙○○於原審自認：徐學忠是萬盛證券之客戶，不是營業員，丙○○是萬盛證
    券營業員之事實（見原審卷第六九頁反面）。徐學忠既非萬盛證券之業務人員，
    自無違反證券投資顧問事業管理規則第二十七條第二項第二款、第三款與證券商
    負責人與業務人員管理規則第十六條第二項第三款、第五款之規定可言。是上訴
    人辯稱徐學忠與被上訴人簽署之合夥共同投資契約，為違反違反證券投資顧問事
    業管理規則第二十七條第二項第二款、第三款與證券商負責人與業務人員管理規
    則第十六條第二項第三款、第五款之規定，依民法第七十一條之規定無效云云，
    尚乏依據。況證券交易法第六十條第一項本文規定：「證券商不得收受存款、辦
    理放款、借貸有價證券及為借貸款項或有價證券之代理或居間。」，此之規定於
    證券投資顧問事業準用之，為同法第十八條之一第一項所明定。而證券投資顧問
    事業管理規則係依證券交易法第十八條第二項規定監督管理事項之法規命令（行
    政程序法第一百五十條），證券商負責人與業務人員管理規則為依證券交易法第
    五十四條第二項規定之職稱事項、第七十條規定管理事項之法規命令，違反該等
    管理規則之效果自應依證券交易法相關規定辦理。從而，證券投資顧問事業之從
    業人員，如有違反證券投資顧問事業管理規則第二十七條第二項第二款、第三款
    或證券商負責人與業務人員管理規則第十六條第二項第三款、第五款之規定時，
    僅生證券交易主管機關得依證券交易法第六十六條為警告、停業或撤銷營業特許
    之行政處分，及行為人應否負同法第一百七十五條所定刑事責任之問題，此乃取
    締規定，非效力規定，並無民法第七十一條之適用。因之，縱令上訴人辯稱徐學
    忠為證券投資顧問事業之從業人員，而有違反證券投資顧問事業管理規則第二十
    七條第二項第二款、第三款或證券商負責人與業務人員管理規則第十六條第二項
    第三款、第五款之規定屬實，揆諸上開說明，徐學忠與被上訴人簽署合夥共同投
    資契約，亦不生違反民法第七十一條之規定而無效。從而，合夥共同投資契約並
    非無效，則協議書亦不生不能成立之問題。是上訴人此部分之主張，尚有誤會，
    要不可取。
五、上訴人辯稱：依合夥共同投資契約約定最高淨損百分之三十，則被上訴人總投資
    額五百萬元，最多亦僅一百五十萬元，但協議書竟約定賠償一百八十萬元，究竟
    淨損為多少，被上訴人應負舉證責任，不得單憑清償協議書遽認被上訴人有一百
    八十萬元之損失。被上訴人自承結算損失四百多萬元，則淨損最多不逾一百五十
    萬元，徐學忠已給付八十萬元，則上訴人即認應給付亦不逾七十萬元。上訴人請
    求一百萬元，顯有可議之處等語。經查：
  (一)按主張契約關係之存在者，雖不能證明其契約締結之事實，但依契約履行之事實
    ，足以推定其契約關係之存在時，自不容契約當事人無端否認（最高法院二十一
    年度上字第三０四六號判例意旨參照）。
  (二)如前所述，徐學忠依協議書之約定已匯款予被上訴人一百萬元，徐學忠已依協議
    書之約定，將第一期款八十萬元匯入被上訴人在中國信託商業銀行帳戶內之事實
    ；而協議書為真正，亦為上訴人所自認；且就匯款之事實，丙○○於原審陳明：
    「是我先生（按指徐學忠）匯的，沒錯」、「我先生（按指徐學忠）匯款，就代
    表他承認這筆帳。」（見原審第六九、七十頁），足見，協議書係依法成立有效
    ，且徐學忠亦已依約履行，而徐學忠係與被上訴人簽約之人，本即知悉合夥共同
    投資契約約定「被上訴人提供資金五百萬元」、「如有虧損，則徐學忠須支付淨
    損之百分之三十以為懲罰」，惟於結算時，徐學忠自會核計，徐學忠既簽署協議
    書同意給付被上訴人一百八十萬元，則結算方式，尚難逕認係全憑被上訴人與徐
    學忠所簽署之合夥共同投資契約書內容「給付淨損之百分之三十」。至於徐學忠
    簽協議書，是否係依合夥共同投資契約之約定而計算應給付金額之依據，或另有
    其他原因，而同意給付被上訴人一百八十萬元，被上訴人並無舉證責任。足見，
    徐學忠承認協議書之債務即願應給付被上訴人一百八十萬元，殊屬明確。因之，
    被上訴人自取得協議書所示之一百八十萬元之債權，洵堪認定。是上訴人此部分
    所辯，要不可取。
六、上訴人辯稱：依證券交易法第二十一條規定損害賠償請求權時效為二年，協議書
    於八十九年二月十八日訂立，被上訴人請求權自八十九年三月三十一日起算至九
    十一年三月三十一日即罹於時效，而被上訴人遲至九十二年三月十一日始起訴請
    求，顯罹於二年消滅時效，上訴人為時效之抗辯等語。
    查證券交易法並無規範，簽訂合夥共同投資契約約定：「由一方提供資金，他方
    提供技術管理，共同投資股票、基金、債券、期貨及其衍生性金融商品，．．如
    有虧損．．．則徐學忠須支付淨損百分之三十以為懲罰。」，有違反證券交易法
    而應負損害賠償之相關規定；再參諸丙○○於原審自承：「徐學忠有為被上訴人
    操作股票，且係私下委託」之事實（見原審卷第二一頁）；且如前所述，徐學忠
    並非萬盛證券之從業人員，是徐學忠與被上訴人簽署協議書，核非屬證券交易法
    第二十一條所規定之損害賠償請求權至明，自無該條文時效規定之適用。則上訴
    人辯稱：被上訴人之請求權已罹於時效云云，尚有誤會，要不足採。
七、徐學忠於八十九年三月十八日過世，丙○○為徐學忠之妻，乙○○、甲○○為徐
    學忠之女，均未為拋棄繼承或限定繼承徐學忠之財產，此有
    家事法庭八十九年九月二十二日北院文家八九家繼字第五七０一六號函可證（見
    原審卷第五一頁）。從而，上訴人依民法第一千一百四十八條、第一千一百五十
    三條第一項規定，對徐學忠生前所負債務自應負連帶清償責任。
八、被上訴人主張：上訴人應連帶給付自八十九年三月三十一日起至清償日止，按週
    年利率百分之五計算之法定遲延利息等語。查：
  (一)按「給付有確定期限者，債務人自期限屆滿時起，負遲延責任。」、「遲延之債
    務，以支付金錢為標的者，債權人得請求依法定利率計算之遲延利息。但約定利
    率較高者，仍從其約定利率。」、「應付利息之債務，其利率未經約定，亦無法
    律可據者，週年利率為百分之五。」民法第二百二十九條第一項前段、第二百三
    十三條第一項及第二百零三條定有明文。又「以日、星期、月或年定期間者，其
    始日不算入。」同法第一百二十條第二項亦有規定。因之，遲延給付，係於有給
    付金錢之義務且發生遲延時，始應付遲延利息之債務。又給付有確定期限，且按
    日計算遲延利息時，應自期限屆滿之翌日起算之。
  (二)如前所述，徐學忠簽署協議同意給付被上訴人一百八十萬元，並於八十九年二月
    十八日支付第一期款八十萬元，第二期至第六期，每期二十萬元，約定自八十九
    年三月起每月月底匯入被上訴人之銀行帳戶內，如有延誤視為全部到期，而徐學
    忠自八十九年三月起即未依約履行之事實，揆諸上開說明，徐學忠應自八十九年
    四月一日起始負全部（尚未清償之一百萬元債務）遲延給付責任，是被上訴人請
    求上訴人連帶給付自八十九年四月一日起至清償日止，按週年利率百分之五算計
    算之法定遲延利息，為有理由，應予准許。至於八十九年三月三十一日法定遲延
    利息之請求，尚乏依據，不應准許。
九、綜上所述，被上訴人主張：徐學忠生前與被上訴人簽訂協議書，同意給付被上訴
    人一百八十萬元，且已清償八十萬元，尚餘一百萬元債務，而徐學忠已死亡，由
    上訴人連帶繼承該債務等語，自屬有據，要堪採信。上訴人辯稱：協議書無效，
    被上訴人請求權罹於時效，且債務並非一百萬元等語，洵不足取。從而，被上訴
    人基於協議書及民法第一千一百四十八條、第一千一百五十三條第一項規定，請
    求上訴人連帶給付一百萬元，及自八十九年四月一日起至清償日止，按週年利率
    百分之五計算之法定遲延利息，為有理由，應予准許；逾此部分之請求（即八十
    九年三月三十一日之利息部分），為無理由。又上開應准許部分，被上訴人聲請
    願供擔保後為假執行，核無不合，亦應准許。至於被上訴人敗訴部分，其假執行
    之聲請失所附麗，應併予駁回。原審就超過上開法定遲延利息（即八十九年三月
    三十一日）部分，為上訴人敗訴之判決，並為假執行之宣告，自有未洽；上訴意
    旨指摘原判決不當，求予廢棄，雖非以此為理由，但上訴人就八十九年三月三十
    一日並不生遲延給付責任，自仍應認上訴人此部分之上訴，為有理由；是就上開
    （即八十九年三月三十一日）法定利息遲延利息及該部分假執行之宣告，應由本
    院予以廢棄，改判如主文第二項所示。至於上開應准許部分，原審判命上訴人如
    數給付，並為假執行之宣告，核無違誤，上訴意旨，就此部分，仍執陳詞，指摘
    原判決不當，求予廢棄，為無理由，應駁回上訴人之上訴。
十、據上論結，本件上訴為一部有理由、一部無理由，依民事訴訟法第四百五十條、
    第四百四十九條第一項、第七十九條、第八十五條第二項，判決如主文。
中　　　華　　　民　　　國　　  九十三　  　年　　  一　　月　　二十　　日
                                      民事第五庭
                                          審判長法  官  張  劍  男
                                                法  官  彭  昭  芬
                                                法  官  李  行  一
正本係照原本作成。
不得上訴。
中　　　華　　　民　　　國　　九十三　　    年　　  一　　月　　二十七　日
                                                書記官    黃    愛
